【裁判字號】    90,台上,1322
【裁判日期】    900308
【裁判案由】    偽造文書
【裁判全文】
最高法院刑事判決                                九十年度台上字第一三二二號
    上  訴  人  甲○○○
右上訴人因偽造文書案件，不服台灣高等法院中華民國八十七年十二月九日第二審判
決（八十七年度上訴字第三八九四號，起訴案號：台灣板橋地方法院檢察署八十六年
度偵緝字第五八三號），提起上訴，本院判決如左：
    主  文
原判決撤銷，發回台灣高等法院。
    理  由
本件原判決認定上訴人甲○○○於民國八十三年五月二十五日，在台北縣永和市○○
街三十二號其所經營之「榕園小品」店，自任會首，邀集民間互助會，每會新台幣（
下同）二萬元，共為二十八會。會期自八十三年五月二十五日起至八十五年六月二十
五日止，每月二十五日在上址開標一次，竟意圖為自己不法所有之概括犯意，於八十
五年二月二十五日、三月二十五日、四月二十五日，偽造活會會員王秀桂（即標單上
永欣機車行黃太太）、林素滿、黃紅蘭所出標息四千八百元、四千元、四千元之標單
後，持該偽造之標單冒標，使活會會員林素滿、黃紅蘭、蔡建設均陷於錯誤，交付活
會會款予上訴人，共計九萬三千六百元。所偽造之標單，均於各該次行使後丟棄滅失
而不存在。上訴人復基於同前意圖為自己不法所有之概括犯意，明知負債累累，已無
支付能力，竟於八十四年四月十五日再行自任會首，邀集每會一萬元之民間互助會三
十五會，會期自八十四年四月十五日起至八十六年六月十五日止，每月十五日開標一
次，使林鴻禧、黃紅蘭、林素蘭、吳政昌、郭忠益均陷於錯誤，而均交付第一期會款
共計三十四萬元予上訴人。詎上訴人於八十五年十月十五日即無故宣布停標，並避不
見面，林鴻禧等人始悉上情等情。因而撤銷第一審不當之判決，改判依牽連犯（刑法
第二百十六條、第二百十條、第三百三十九條第一項）從一重仍論處上訴人連續行使
偽造私文書，足以生損害於他人罪刑（處有期徒刑五月），固非無見。
惟查科刑判決所認定之事實，與所採之證據，不相適合，即屬證據上之理由矛盾，其
判決當然為違背法令。原判決認定上訴人有冒用王秀桂、林素滿、黃紅蘭詐標會款之
事實，無非以上訴人在檢察官偵查時，坦承不諱為其主要論據。然依卷存證據，上訴
人在檢察官偵查時，係供稱：「……二萬元的會，我以蔡建設名義冒標一會……」、
「用黃紅蘭、林鴻禧之名義，標尾二會及三會」各等語（偵緝字第五八三號卷第二十
、二十八頁）。並未供承有冒用王秀桂、林素滿名義製作標單標會之事。究竟上訴人
有無冒用王秀桂、林素滿名義標取會款，攸關上訴人是否偽造各該人之標單，而有行
使偽造私文書之犯行。實情如何，原審就此未詳查究明，為確切之認定，竟以上訴人
在檢察官偵查時坦承冒用王秀桂、林素滿之名義標會款不諱為由，遽為上訴人該部分
不利之論斷，難謂無證據上理由矛盾之違法。又上訴人所邀集之一萬元互助會，既自
八十四年四月十五日起至八十六年六月十五日止，但進行至八十五年十月十五日始停
標，已繼續開標十八期，是否得認上訴人於邀集該一萬元互助會之際，即有詐欺之故
意，不無斟酌之餘地。再該一萬元之互助會，包括會首在內亦只有二十七會，何以林
鴻禧、黃紅蘭、林素蘭、吳政昌、郭忠益等人交予上訴人之第一期會款為三十四萬元
，亦有可議。上訴意旨指摘原判決為違背法令，非無理由，應認有撤銷發回更審之原
因。原判決理由四關於不另諭知無罪部分，基於審判不可分之原則，併予發回。
據上論結，應依刑事訴訟法第三百九十七條、第四百零一條，判決如主文。
中      華      民      國     九十     年      三      月      八      日
                              最高法院刑事第十一庭
                                  審判長法官  陳  炳  煌
                                        法官  陳  正  庸
                                        法官  楊  商  江
                                        法官  陳  世  雄
                                        法官  吳  信  銘
      右正本證明與原本無異
                                              書  記  官
中      華      民      國     九十     年      三      月     十五     日


司法院資訊處製作；財團法人民間司法改革基金會備份。
